臺灣嘉義地方法院民事判決
111年度訴字第43號
原      告  台新國際商業銀行股份有限公司

法定代理人  尚瑞強
          

訴訟代理人  林佑儒
            王裕程
            蔡麗娟
被      告  呂字疄

            呂游麗花

被      告  呂美枝
兼  上一人
訴訟代理人  呂仁吉
上列當事人間請求撤銷遺產分割登記事件，本院於民國111年8月
18日言詞辯論終結，判決如下：
    主  文
原告之訴駁回。
訴訟費用由原告負擔。　　　　
    事實及理由
甲、程序方面
　　訴狀送達後，原告不得將原訴變更或追加他訴。但請求的基
    礎事實同一者、擴張或減縮應受判決事項之聲明者、該訴訟
    標的對於數人必須合一確定時，追加其原非當事人之人為當
    事人者，不在此限，民事訴訟法第255條第1項第2、3、5款
    分別有明文規定。訴外人呂義男於民國110年9月27日死亡，
    他的法定繼承人為被告呂美枝、呂字疄、呂游麗花、呂仁吉
    （下合稱被告呂美枝等4人），並且都沒有拋棄繼承。又呂
    義男遺有如附表所示的遺產（下稱本件遺產），經全體繼承
    人協議附表編號1、2所示遺產(下合稱本件不動產)分割為被
    告呂仁吉所有，則原告請求撤銷遺產分割協議的債權行為及
    物權行為，自應以全體繼承人為被告，就本件不動產整體所
    為的協議為撤銷。但是本件原告於起訴時只有聲明為：⑴被
    告呂字疄、呂游麗花與被告呂＊＊就被繼承人呂義男所遺如附
    表編號1所示之遺產於110年9月27日所為之分割協議及就該
    遺產於110年10月15日所為之分割遺產登記應予撤銷；⑵被告
    呂＊＊應將被繼承人呂義男所遺如附表編號1所示之不動產，
    登記日期110年10月26日之分割繼承登記予以塗銷。之後，
    原告在111年3月11日具狀追加呂美枝、呂仁吉為被告，並數
    次變更聲明，最後變更為聲明為：⑴被告呂美枝等4人就被繼
    承人呂義男所遺本件不動產於110年10月18日遺產分割協議
    之債權行為及呂仁吉就本件不動產於110年10月26日所為的
    分割遺產登記應予撤銷；⑵被告呂仁吉應將被繼承人呂義男
    所遺本件不動產，於登記日期110年10月26日之分割繼承登
    記予以塗銷（見本院卷第63頁、第278頁）。審核原告所為
    上開訴之變更，與上開規定相符，應予准許。
乙、實體方面　　
一、原告主張：
㈠、被告呂字疄前向原告借款，尚積欠原告新臺幣（下同）836,8
    22元及利息未清償（下稱本件債務）。被告呂字疄的父親呂
    義男死亡後遺有本件遺產，呂義男的繼承人為被告呂美枝等
    4人，並且都沒有辦理拋棄繼承，因此，依民法第1148條規
    定，應共同繼承呂義男遺留的本件遺產。
㈡、但是被告呂字疄竟與其餘被告協議分割本件遺產，僅由被告
    呂仁吉就本件不動產為分割繼承登記，被告呂字疄則全然放
    棄繼承登記，他們的行為是將被告呂字疄應繼承的財產權利
    無償移轉予被告呂仁吉，自屬有害於原告債權。
㈢、因此依民法第244條第1項及第4項的規定，提起本件訴訟，請
    求撤銷被告間遺產分割協議及繼承登記的物權行為，並塗銷
    本件不動產於110年10月26日所為的所有權移轉登記。並聲
    明：⑴被告呂美枝等4人就被繼承人呂義男所遺本件不動產於
    110年10月18日遺產分割協議之債權行為及呂仁吉就本件不
    動產於110年10月26日所為的分割遺產登記應予撤銷；⑵被告
    呂仁吉應將被繼承人呂義男所遺本件不動產，於登記日期11
    0年10月26日之分割繼承登記予以塗銷。
二、被告均抗辯：
㈠、呂義男生前均由被告呂仁吉照顧生活起居，並由被告呂仁吉
    負擔生活費用、醫療費用，故呂義男生前即多次向子女表明
    由被告呂仁吉照顧，及終老時的財產於扣除照顧呂義男的生
    活起居費用後如有剩餘，亦由被告呂仁吉繼承之意旨。被告
    呂美枝等4人均尊重呂義男的意願，乃將本件不動產均由被
    告呂仁吉辦理繼承登記。此是因被告呂仁吉扶養呂義男貢獻
    較多的對價，也是為了凝聚被繼承人家族成員感情的共識，
    對被繼承人生前意志的尊重，並非單一繼承人無償的贈與行
    為。而且，被繼承人呂義男生前都由被告呂仁吉扶養，將本
    件不動產分配給被告呂仁吉，也等於免除其他繼承人扶養費
    用。
㈡、繼承遺產之公同共有源自於繼承法律關係，較諸一般因法律
    行為成立之公同共有，具有濃厚之身分屬性，而衡諸社會生
    活常情，遺產之分配往往考量被繼承人生前意願、繼承人對
    被繼承人之貢獻（有無扶養之事實）、繼承人對被繼承人債
    務之扣還、被繼承人生前已分配予各繼承人之贈與歸扣、家
    族成員間感情、承擔祭祀義務等諸多因素，經各方考量後始
    達成遺產分割協議，故遺產分割協議及依該協議所為分割繼
    承登記行為乃基於繼承身分關係所為，而為高度人格自由之
    表現。繼承權以人格法益為基礎，縱有害及債權，也非民法
    第244條撤銷權的行使對象。就未取得遺產的繼承人而言，
    屬於財產利益之拒絕，而非減少其原有之財產，債權人不得
    行使前述之撤銷權。
㈢、又參諸民法第244條所定撤銷權之立法目的，乃在保全債務人
    原有之債權清償力，非在使債務人增加其清償力，故債權人
    自應以債務人個人之財產為其信賴之基礎，其對債務人之被
    繼承人之期待，難認有保護之必要。原告與被告呂字疄間早
    於呂義男死亡前即成立債權債務關係，原告所評估的應為被
    告呂字疄自身資力，並未就將來未必獲致的遺產予以衡估，
    因此被告呂字疄就呂義男遺產的繼承權利，不在民法第244
    條規定保護債務人清償力的範圍內，原告不得依照該條規定
    撤銷被告間的分割協議等語。
㈣、並聲明：原告之訴駁回。
三、法院的判斷：
㈠、原告提起本件撤銷訴訟，沒有超過法定除斥期間：
　⒈民法第244條第1項之撤銷訴權，依同法第245條規定，自債權
    人知有撤銷原因時起，1年間不行使而消滅。該項法定期間
    為除斥期間，其時間經過時權利即告消滅。此項除斥期間有
    無經過，縱未經當事人主張或抗辯，法院亦應先為調查認定
    ，以為判斷之依據（最高法院85年台上字第1941號判例參照
    ）。
　⒉本院依職權函查原告自108年起到目前為止是否曾調閱本件不
    動產的登記謄本、電子謄本及異動索引，查得原告在110年1
    2月7日曾申請調閱附表一編號1的土地所有權資料，此有中
    華電信股份有限公司數據通信分公司111年3月21日函文在卷
    可憑（見本院卷第93至96頁）。所以原告在111年1月18日向
    本院提起本件訴訟（見本院卷第7頁），沒有超過1年的法定
    除斥期間，合先敘明。
㈡、原告主張被告積欠原告836,822元及利息未清償，又被繼承人
    呂義男在110年9月27日死亡，其法定繼承人即被告呂美枝等
    4人都沒有向法院聲請拋棄繼承，而達成遺產分割協議，由
    被告呂仁吉分得本件不動產，並且在110年10月26日辦畢分
    割繼承登記的情形，已經提出臺灣臺中地方法院支付命令暨
    確定證明書、家事事件公告查詢結果可證（見本院卷第11至
    13頁、第15頁），並且有嘉義市地政事務所111年1月21日嘉
    地一字第1110050313號函檢送的本件不動產所有權移轉登記
    申請書相關資料、土地建物查詢資料、異動索引、繼承公告
    查詢結果在卷可佐（見本院卷第23至44頁、第51至54頁、第
    69頁），被告也都不爭執，可以相信為真實。
㈢、債務人所為之無償行為，有害及債權者，債權人得聲請法院
    撤銷之；債權人依第1項或第2項之規定聲請法院撤銷時，得
    並聲請命受益人或轉得人回復原狀。但轉得人於轉得時不知
    有撤銷原因者，不在此限；前條撤銷權，自債權人知有撤銷
    原因時起，1年間不行使，或自行為時起，經過10年而消滅
    ，民法第244條第1、4項、第245條分別定有明文。又繼承權
    固為具有人格法益之一身專屬權利，惟於繼承人未拋棄繼承
    ，而本於繼承與其他繼承人對於遺產全部為公同共有時，該
    公同共有權已失其人格法益性質，而為財產上之權利。從而
    ，繼承人間之遺產分割協議，係公同共有人間就公同共有物
    所為之處分行為，倘全部遺產協議分割歸由其他繼承人取得
    ，對未分割取得遺產之該繼承人而言，形式上係無償行為，
    若害及債權人之債權實現，債權人應得提起民法第244條第1
    項之撤銷訴訟（最高法院69年度台上字第847號判決要旨、1
    07年度台上字第453號裁判要旨、臺灣高等法院暨所屬法院1
    05年度法律座談會民事類提案第6、7號審查意見可資參照）
    。
㈣、民法第244 條所謂無償或有償行為，係以債務人與第三人間
    之行為有無互為對價關係之給付為其區別標準。對價是否相
    當，並不影響有償行為之認定（最高法院108年度台上字第2
    330號、110年度台上字第1618號判決意旨參照）。次按直系
    血親尊親屬如不能維持生活，不論有無謀生能力，均有受扶
    養之權利，此觀民法第1117條規定甚明。所謂不能維持生活
    ，係指不能以自己財力維持生活者而言（最高法院110年度
    台上字第2204號判決意旨參照）。又因負擔扶養義務而不能
    維持自己生活者，免除其義務；但受扶養權利者為直系血親
    尊親屬或配偶時，減輕其義務，民法第1118條亦有明定。是
    受扶養權利者如為直系血親尊親屬，其直系血親卑親屬苟非
    全然欠缺負擔扶養義務之能力，縱因負擔此義務而不能維持
    自己生活，亦僅得減輕其義務，不得免除之（最高法院91年
    度台上字第1798號、102年度台上字第854號判決意旨參照）
    。
㈤、經查，被繼承人呂義男是在30年8月30日出生，在110年9月27
    日死亡時已70歲，此有呂義男之戶籍謄本在卷可佐（見本院
    卷第29頁），早已達強制退休年齡，也無證據證明有再投入
    職場獲取工作報酬的情形；又呂義男所遺本件房地為其生前
    與家人自住使用，也經被告呂仁吉、呂字疄在本院審理時陳
    述在卷(見本院卷第314頁、第316頁)。顯見，呂義男無其他
    資產或收入足供生活開銷，依上述民法扶養權利義務的規定
    ，呂義男有受被告呂字疄及其他扶養義務人扶養的必要。
㈥、被告呂仁吉抗辯呂字疄因經濟狀況不佳，無力負擔對呂義男
    的法定扶養義務，故呂字疄應與其他扶養義務人分擔呂義男
    生前因安養及醫療所需費用等支出，均由呂仁吉先行代墊支
    付等情形，已經被告呂仁吉、呂字疄在本院審理時陳述明確
    (見本院卷第314至316頁)，並提出交通接送服務費單據、診
    斷證明書、嘉義基督教醫院費用收據、繳費憑證（見本院卷
    第125至135頁、第139至261頁）為證。另被告呂字疄積欠原
    告本件債務，且名下無財產及所得收入，有107至109年稅務
    電子閘門財產所得調件明細表可資佐證(見本院卷第77至81
    頁)。
㈦、原告雖爭執上開費用單據無法看出實際付款為何人，然而被
    告呂仁吉、呂字疄均一致陳述被告呂仁吉與父母同住，上開
    費用多為被告呂仁吉所支出等語(見本院卷第314至315頁、
    第316頁)；且交通接送服務費、照顧服務費、護理之家等單
    據上，繳款人或備註欄確實有呂仁吉簽名；再考量被告呂字
    疄與呂美枝均非居住於嘉義市，有他們的戶籍謄本在卷可佐
    (見本院卷第83至84頁、第89頁)，原告也沒有爭執被告呂仁
    吉為主要照顧者(見本院卷第279頁)，所以被告呂仁吉抗辯
    是由他支出呂義男的醫療等費用，應該是可以採信。
㈧、加上全體繼承人均同意本件不動產由被告呂仁吉單獨取得，
    非僅被告呂字疄將應繼分讓與被告呂仁吉，堪認呂義男的繼
    承人為遺產分割協議時，一併協議由被告呂字疄及其他繼承
    人移轉遺產應繼分予被告呂仁吉為對價，用以抵償所積欠返
    還代墊款義務，不論對價是否相當，均屬有償行為甚明。　
四、結論，原告依民法第244條第1項、第4項規定，請求撤銷被
    告間遺產分割協議之債權行為及遺產分割繼承登記之物權行
    為，併請求被告呂仁吉應塗銷繼承登記，為無理由，應予駁
    回。　　　
五、本件事證已經明確，兩造其餘陳述及主張或攻擊防禦方法，
    對判決結果不生影響，不一一論列，併此敘明。
六、訴訟費用負擔之依據：民事訴訟法第78條。
中　　華　　民　　國　　111 　年　　9 　　月　　8 　　日
                  民事第一庭法　官　吳芙蓉   
以上正本係照原本作成
如對本判決上訴須於判決送達後20日內向本院提出上訴狀 
如委任律師提起上訴者，應一併繳納上訴審裁判費。 
中　　華　　民　　國　　111 　年　　9 　　月　　12　　日
                            書記官　王立梅
附表：
編號 種類 財產所在或名稱 面積 權利範圍 1 土地 嘉義市○○段00000地號土地 41平方公尺 1/1 2 土地 嘉義市○○段00000地號土地 42平方公尺 1/1 3 房屋 嘉義市○○街00巷00號房屋（未辦保存登記建物）  1/1 4 現金 嘉義市成功街郵局存款 新臺幣479,735元